臺灣高等法院高雄分院民事判決
110年度重上更一字第28號
上  訴  人  新年建設有限公司


法定代理人  吳枝蓮  

訴訟代理人  吳澄潔律師
被上訴人    陳玉琴  
訴訟代理人  鄧國璽律師
上列當事人間請求給付票款事件，上訴人對於中華民國109年1月
21日臺灣屏東地方法院108年度潮訴字第1號第一審判決提起上訴
，經最高法院第一次發回更審，本院於111年5月25日言詞辯論終
結，判決如下：
    主  文
原判決除確定及減縮部分外，關於命上訴人給付利息超逾以本金
新臺幣壹仟捌佰零玖萬陸仟元為計算基礎，自民國一○六年五月
二十七日起至清償日止，按年息百分之五計算之利息，及該部分
假執行之宣告，暨訴訟費用負擔之裁判均廢棄。
上開廢棄部分，被上訴人在第一審之訴及假執行之聲請均駁回。
第一、二審及發回前第三審（除確定及減縮部分外）訴訟費用由
被上訴人負擔。
    事實及理由
一、被上訴人起訴主張：上訴人於民國103 年10月間因土地建案
    發生財務困難，向被上訴人借款，雙方約定按月息3 分計算
    借款利息，並由被上訴人代其清償向訴外人合作金庫商業銀
    行股份有限公司枋寮分行（下稱合庫枋寮分行）貸款餘額即
    本金新臺幣（下同）1,505萬元及利息185萬元，合計1,690
    萬元，另為籌措建案後續需用資金，自103年9月22日起至10
    3年11月25日止，陸續向被上訴人借款達510萬元，訴外人即
    上訴人之實際負責人許吉生並交付上訴人所簽發，如附表一
    所示面額合計2,200萬元之8張支票予被上訴人，供作借款憑
    證及還款擔保，兩造間有消費借貸關係存在（下稱系爭借款
    契約）。兩造於105年5月25日進行彙算，確認系爭借款契約
    尚有借款1,860萬元未獲清償，約定自105年5月26日起至同
    年11月25日止，按月息3分（即年息36%）單利計息，嗣於10
    6年5月25日再次彙算，約定利息自105年11月26日起至106年
    5月25日止，按月息3分複利計算。上訴人則按前開本息總額
    簽發如附表二所示面額共2,689萬元之5張支票予被上訴人，
    並取回附表一所示8張支票。復因上訴人要求被上訴人展延
    提示附表二所示支票，致被上訴人之票據債權因未在時效期
    間內行使而消滅，然而上訴人藉由附表二所示支票自被上訴
    人取得資金受有利益，應償還其所受利益2,689萬元。又兩
    造於106年5月25日再彙算利息，如以月息3分計算，105年5
    月25日至106年5月25日之利息總計為6,696,000元，加計兩
    造於105年5月25日確認債權金額為1,860萬元，上訴人仍應
    償還25,296,000元。爰依票據法第22條第4項利益償還請求
    權、民法第474條消費借貸之法律關係，提起本件訴訟，並
    擇一為被上訴人勝訴之判決等語。並聲明：㈠上訴人應給付
    被上訴人2,689萬元，及自106年5月26日起至清償日止，按
    年息20%計算之利息。㈡願供擔保，請准宣告假執行。
二、上訴人則以：兩造就系爭借款契約於106年5月26日清償期後
    ，並未約定計息利率。兩造於105年5月25日彙算約定之計息
    利率乃就前一年度債務所為約定；於106年5月25日彙算時，
    則僅針對105年5月25日至106年5月24日已發生之債務約定計
    息利率，此外別無計息利率之約定，故被上訴人僅能請求按
    法定利率即年息5%計算之利息等語置辯。
三、原審判決上訴人應給付被上訴人18,096,000元，及自106年5
    月27日起至清償日止，按年息20%計算之利息，並附條件為
    准、免假執行之宣告，駁回被上訴人其餘之訴及假執行之聲
    請。上訴人就其敗訴部分聲明不服，提起上訴，本院前審判
    決駁回其上訴後，經最高法院就本院前審判決駁回上訴人對
    於第一審命其給付18,096,000元按年息20%計算利息之上訴
    部分，發回更審，命上訴人給付18,096,000元部分，則駁回
    上訴。上訴人於本院聲明：㈠原判決除確定及減縮部分外，
    關於命上訴人給付逾本金18,096,000元及按年息5%計算之利
    息部分，暨該部分假執行宣告及訴訟費用負擔之裁判均廢棄
    。㈡上開廢棄部分，被上訴人在第一審之訴及假執行之聲請
    均駁回。被上訴人則聲明：上訴駁回，並就利息部分減縮聲
    明為：上訴人應給付被上訴人以本金18,096,000元為計算基
    礎，自106年5月27日起至110年7月19日止，按年息20%計算
    之利息，暨自110年7月20日起至清償日止，按年息16%計算
    之利息（至於被上訴人其餘請求經原審判決駁回部分、命上
    訴人給付18,096,000元部分、減縮部分，均已確定，不再贅
    述）。
四、兩造不爭執事項：
  ㈠上訴人之前任代表人許履新（上訴人於105年8月間代表人為
    吳枝蓮）為許吉生之子，許綿綿、許惠齡為許吉生之女兒。
  ㈡許綿綿曾邀同許惠齡及訴外人許金松、蘇柳為連帶保證人，
    向合庫枋寮分行借款，於95年5月10日以屏東縣枋寮鄉新龍
    段473、473之7、473之8、473之35、473之36、473之37、47
    3之38地號等土地供合庫枋寮分行設定4,080萬元之最高限額
    抵押權，並登記地上權。被上訴人於103年10月28日代償債
    務人許綿綿之借款本金1,505萬元及利息185萬元，共1,690
    萬元。合庫枋寮分行遂將1,690萬元債權及上開抵押權移轉
    予被上訴人，並塗銷地上權登記。
  ㈢上訴人於附表一所示日期簽發附表一所示支票8紙，合計面額
    2,200萬元，並悉由許吉生背書後交付被上訴人。其中附表
    一編號2、5所示支票之票據原因係前述㈡所示被上訴人代償
    許綿綿之借款本息；附表一編號1、3、4、6至8所示支票之
    票據原因，係上訴人向被上訴人借貸金錢，供作上訴人建案
    資金使用。
　㈣上訴人於附表二所示之日期簽發附表二所示支票5紙，合計面
    額2,689萬元，並悉由許吉生背書後，交付被上訴人，被上
    訴人則將附表一所示支票全部交由許吉生取回。
　㈤附表二所示支票經被上訴人遵期提示，均經臺灣票據交換所
    以存款不足為由退票。
五、本件爭點為：㈠兩造就系爭借款契約之遲延利息有無約定確
    定之計息利率？㈡被上訴人請求上訴人給付以本金18,096,00
    0元為計算基礎，自106年5月27日起至110年7月19日止，按
    週年利率20%計息；及自110年7月20日起至清償日止，按週
    年利率16%計息，有無理由？茲將本院判斷分述如下：
　㈠兩造就系爭借款契約之遲延利息有無約定確定之計息利率？
　⒈被上訴人主張：兩造就系爭借款契約原約定按月息3分單利計
    息，嗣於106年5月26日因上訴人未還款，而改以複利計算10
    5年11月26日起至106年5月25日之利息，以示懲罰等語（見
    本院更一卷第260頁）。上訴人則抗辯：兩造就系爭借款契
    約之遲延利息原未約定確定之計息利率，而是每年度彙算借
    款本息時，始個別約定計息利率，並結算當年度利息金額，
    惟在附表二所示支票屆期後，兩造未曾再就此部分借款金額
    為利息約定，自應依民法第203條規定按週年利率5%計算遲
    延利息等語。
　⒉經查：
　⑴兩造於105年5月25日彙算係以附表一所示支票債務計2,200萬
    元，加計自104年5月26日起至105年5月25日止之1年利息，
    按年息20%計算為440萬元，經扣除上訴人已清償1,132萬元
    後，斯時債務為1,508萬元（計算式：2,200萬元+440萬元-1
    ,132萬元=1,508萬元）。兩造嗣於106年5月26日進行彙算，
    加計1年份之利息3,016,000元（計算式：1,508元×20%=3,01
    6,000），被上訴人得請求償還之金額為18,096,000元（計
    算式：1,508萬元+3,016,000=18,096,000）。又被上訴人因
    附表二所示支票之票款請求權罹於時效而消滅，獲有免於償
    還債務之消極利益為18,096,000元等情，業經前審及最高法
    院判決確定，本判決就此部分事實自應受其拘束，是上訴人
    應給付被上訴人18,096,000元。
　⑵再者，被上訴人主張兩造於系爭借款契約約定按月息3分計息
    ，固有證人許吉生（即上訴人之實際負責人）於107年8月1
    日偵查中供稱：伊以前曾向曾健強及被上訴人夫妻借錢，以
    前都是收每個月3分利（見本院更一卷第213頁），及證人曾
    健強於107年8月21日偵查中供稱：伊之前借錢給許吉生，每
    個月3分利，但都是等到還錢時再全部結算（見本院更一卷
    第225頁）等語為憑，惟被上訴人於原審自承：兩造於106年
    5月26日彙算欠款如附表二所示2,689萬元，係按原確認之債
    權金額1,860萬元，將月息3分計算之利息計入本金再計息等
    語，並提出民事準備書㈠狀檢附計算式為憑（見原審卷第198
    至200頁，見本院更一卷第65頁），復於本院提出答辯一狀
    說明：兩造於105年5月25日結算利息金額，係以本金1,860
    萬元，計息期間105年5月26日起至同年11月25日止，按月息
    3分即年息36%計算，利息為3,348,000元（即1,860萬元×36%
    ×6/12=3,348,000）；嗣於106年5月25日以本金1,860萬元，
    計息期間自105年5月26日起至106年5月25日止，按月息3分
    複利計算，利息為5,045,269元，合計105年5月26日至106年
    5月25日利息為8,393,269元（計算式：[18,600,000+3,348,
    000]×[1+3%]=22,606,440；22,606,440×[1+3%]=23,284,633
    ；23,284,633×[1+3%]=23,983,171；23,983,171×[1+3%]=24
    ,702,666；24,702,666×[1+3%]=25,443,746；25,443,746×[
    1+3%]=26,207,057；26,207,057×[1+3%]=26,993,269；26,9
    93,269-18,600,000=8,393,269），嗣經雙方合意折減利息
    額數為829萬元（見本院更一卷第253至255、65頁）等語，
    可見兩造於105年5月25日、106年5月25日先後兩次彙算欠款
    利息，分別以月息3分單利、月息3分複利計算，所憑計息利
    率已有不同，倘兩造確有約定計息利率，上訴人當無任由被
    上訴人改依複利計息之理。上訴人前開主張及所引用證人許
    吉生、曾健強之證詞，核與前揭兩造於105年5月25日、106
    年5月25日確有分別彙算並約定不同利率計算，以確定各該
    年度利息額數之事實不合，為不足採。
　⑶又上訴人依兩造於105年5月25日彙算確認債權本金及利息之
    結果，開立附表一所示支票；依兩造於106年5月25日彙算確
    認債權本金及利息之結果，開立附表二所示支票予被上訴人
    之事實，為兩造所不爭執，可見每一年度之計息利率約定，
    均僅適用於彙算年度，不及於其他，益見兩造並未就106年5
    月26日以後發生之遲延利息究應適用何計息利率，另為約定
    。
　⑷被上訴人固主張：兩造原已約定計息利率為月息3分，至於有
    無複利，則是雙方在每次彚算後，再為協調（見本院前審卷
    第80頁），復主張：按複利計算之利息具懲罰性違約金之性
    質云云（見本院更一卷第260頁），惟上訴人否認之，被上
    訴人亦未舉證以實其說，其主張為不可採。
　⒊從而，兩造就系爭借款契約於106年5月26日以後發生之遲延
    利息，未約定確定之計息利率，係屬未經約定計息利率之債
    務，依民法第203條規定，應適用週年利率5%計算。 
　㈡被上訴人請求上訴人給付以本金18,096,000元為計算基礎，
    自106年5月27日起至110年7月19日止，按週年利率20%計息
    ；及自110年7月20日起至清償日止，按週年利率16%計息，
    有無理由？
　⒈按票據上債權雖依本法因時效或手續之欠缺而消滅，執票人
    對於發票人或承兌人，於其所受利益之限度，得請求償還，
    票據法第22條第4項定有明文。此項利益包括積極利益（如
    因票據之簽發而取得金錢或其他財產）及消極利益（如簽發
    票據以代替既存債務之免除）在內。　
　⒉查上訴人簽發交付附表二所示支票之原因，乃延續其簽發附
    表一所示支票之債務承擔及消費借貸，再加計利息而來，被
    上訴人就附表二所示支票之票款請求權雖罹於時效，上訴人
    因而獲有免於償還上開債務之消極利益，被上訴人自得依上
    開規定請求上訴人償還所受利益，即18,096,000元及利息。
    又兩造就系爭借款契約並未約定計息利率，應按法定利率即
    週年利率5%計算利息，亦經本院審認如前，依前引規定及說
    明，上訴人因附表二所示支票之票款請求權罹於時效而消滅
    ，獲有免於償還遲延利息債務之消極利益即應按週年利率5%
    計算。
　⒊從而，被上訴人請求上訴人給付以本金18,096,000元為計算
    基礎，自106年5月27日起至清償日止，按週年利率5%計算之
    遲延利息，為有理由（此部分非本件審理範圍），逾此範圍
    者為無理由。又被上訴人選擇合併依系爭借款契約請求上訴
    人給付自106年5月27日起至清償日止之利息部分，因系爭借
    款契約並未約定自106年5月27日起應適用之計息利率，應按
    法定利率即週年利率5%計算利息，已如前述，被上訴人依系
    爭借款契約請求上訴人給付以本金18,096,000元為計算基礎
    ，自106年5月27日起至清償日止，超逾按週年利率5%計算之
    遲延利息，亦無理由。
六、綜上所述，被上訴人依票據法第22條第4項及民法第474條消
    費借貸之法律關係，請求上訴人給付以本金18,096,000元為
    計算基礎，自106年5月27日起至清償日止，按週年利率5%計
    算之利息，為有理由，應予准許（此部分非本件審理範圍）
    ；逾此部分（除確定及減縮部分外）之請求，為無理由，應
    予駁回。原審就前開不應准許部分，為上訴人敗訴之判決，
    並為假執行之宣告，係有未洽，上訴意旨指摘原判決此部分
    不當，求予廢棄改判，為有理由，爰由本院廢棄改判如主文
    第二項所示。
七、本件事證已臻明確，兩造其餘之攻擊或防禦方法及所用之證
    據，經本院斟酌後，認為均不足以影響本判決之結果，爰不
    逐一論列，併此敘明。
八、據上論結，本件上訴為有理由，依民事訴訟法第450條、第7
    8條，判決如主文。
中　　華　　民　　國　　111 　年　　6 　　月　　22　　日
                            民事第六庭    
                                審判長法  官  魏式璧
                                      法  官  郭慧珊
                                      法  官  賴文姍
以上正本證明與原本無異。
如對本判決上訴，須於判決送達後20日內向本院提出上訴狀，其
未表明上訴理由者，應於上訴後20日內向本院提出上訴理由書（
均須按他造當事人之人數附繕本）。上訴時應提出委任律師或具
有律師資格之人之委任狀，並依附註條文規定辦理。
中　　華　　民　　國　　111 　年　　6 　　月　　22　　日
                                      書記官  許珈綺
附註：
民事訴訟法第466條之1：
對於第二審判決上訴，上訴人應委任律師為訴訟代理人，但上訴
人或其法定代理人具有律師資格者，不在此限。
上訴人之配偶、三親等內之血親、二親等內之姻親，或上訴人為
法人、中央或地方機關時，其所屬專任人員具有律師資格並經法
院認適當者，亦得為第三審訴訟代理人。
第1項但書及第2項情形，應於提起上訴或委任時釋明之。　　　　　　　　　　　　　　　　　　　
附表一：
編號 支票號碼  票面金額 發票日 1 SM0000000   115萬元 103年9 月22日 2 SM0000000   185萬元 103年9 月22日 3 SM0000000   100萬元 103年9 月30日 4 SM0000000    40萬元  103年10月24日 5 SM0000000 1,505萬元  103年10月28日 6 SM0000000    40萬元 103年11月22日 7 SM0000000   200萬元 103年11月25日 8 SM0000000    15萬元 103年11月25日            合計  2,200萬元  

附表二：
編號 票據號碼 票面金額 發票日 提示日 1 SM0000000 500萬元 106年5月26日 106年12月1日 2 SM0000000 500萬元 106年5月26日 106年12月1日 3 SM0000000 500萬元 106年5月26日 106年12月1日 4 SM0000000 500萬元 106年5月26日 106年12月1日 5 SM0000000 689萬元 106年5月26日 106年12月1日            合計  2,689萬元